【裁判字號】    97,判,795
【裁判日期】    970814
【裁判案由】    房屋稅
【裁判全文】
最  高  行  政  法  院  判  決
                                       97年度判字第795號
上  訴  人  台塑石化股份有限公司
代  表  人  甲○○
訴訟代理人  林志忠  律師
            葉銘功  律師
            孫千蕙  律師
被 上訴 人  乙○○○○○
代  表  人  丙○○
上列當事人間房屋稅事件，上訴人對於中華民國97年3月11日高
雄高等行政法院96年度訴字第319號判決，提起上訴，本院判決
如下：
    主  文
上訴駁回。
上訴審訴訟費用由上訴人負擔。
    理  由
一、本件上訴人所有坐落雲林縣麥寮鄉三盛村台塑工業園區8號
    OL-1廠T-050B球槽（以下簡稱系爭儲槽），經雲林縣政府核
    發(92)雲營使字第59號雜項使用執照，其用途記載為「球槽
    」，被上訴人乃認定系爭儲槽屬具有頂蓋、樑柱或牆壁並固
    定於土地上之建築物，為供工廠生產使用之房屋，遂按營業
    用稅率減半課徵民國95年度房屋稅新臺幣（下同）249,897
    元。上訴人不服，申請復查，未獲變更，提起訴願，亦遭決
    定駁回後，提起行政訴訟，經原審以96年度訴字第319號判
    決（下稱原判決）駁回。上訴人仍不服，遂提起本件上訴。
二、上訴人起訴主張：製程中所必備之機械設備，在功能上不可
    能同時是房屋稅條例所稱之房屋。系爭儲槽就其功能而言，
    乃屬製程中所必備之機械設備性質，且業經國立雲林科技大
    學鑑定為「製程中所必備之機械設備」，依據本院96年度判
    字第424號判決之意旨，專家之鑑定意見得為本件判決之基
    礎。且被上訴人亦認為系爭儲槽擔任緩衝、攪拌調勻油品之
    角色。系爭儲槽具有將油品循環攪拌均勻或將油品中之水分
    排除，以使其品質較為穩定之功能，乃係銜接上下製程而為
    整體製程中所必備之機械設備，則其於專供生產製造之同時
    ，自非房屋稅條例之房屋。又系爭儲槽既領有雜項使用執照
    ，即是建築法上之「雜項工作物」，且無需編釘門牌，堪證
    其非為具有建築法上構造物性質之房屋。該雜項使用執照雖
    記載其用途為「儲槽」，惟「儲存」功能並非為房屋稅課徵
    要件，被上訴人僅以系爭儲槽之雜項使用執照記載其用途為
    「儲槽」，即認其為房屋稅條例之房屋，亦屬適用法律之錯
    誤等語，為此，訴請將訴願決定及原處分（復查決定含原核
    定處分）均撤銷。
三、被上訴人則以：系爭儲槽均領有雲林縣政府工務局核發之使
    用執照，構造為鋼骨造，記載用途為儲槽或球槽，經被上訴
    人派員會同上訴人現場專業人員實地勘查結果，系爭儲槽具
    有頂蓋、樑柱及牆壁，且為鋼骨構造，屬固定於土地之建築
    物，為房屋稅條例第2條第1款所稱之建築物。又系爭儲槽主
    要功能為儲存各工廠製造完成後之製品，該當於房屋稅條例
    第2條第1款「供工作使用」之要件，亦不因槽體內裝置一套
    必備之去水、攪拌（勻和）之機器設備，即可把整個儲存製
    品之儲槽歸類為財政部函釋所指之機械設備。而且，系爭儲
    槽是儲存各該工廠製程生產後之製品，其功能與一般工廠的
    倉庫無異，只是倉庫一般是儲存固體的物品，而系爭儲槽是
    儲存液體的油品或是液化氣體，儲存固體的倉庫為房屋稅條
    例之課徵客體並無爭議，同理儲存油品或液化氣體的儲槽自
    應是房屋稅的課徵對象，並無差別對待之理由。是系爭儲槽
    既已符合房屋稅條例第2條第1款房屋之主體要件及用途要件
    ，應為房屋稅之課徵對象。至上訴人所提之國立雲林科技大
    學學術意見報告，其作成有重大明顯瑕疵，且無具體事證及
    判定理由依據，難作為有利之認定等語，資為抗辯，求為判
    決駁回上訴人之訴。
四、原審斟酌全辯論意旨及調查證據結果，以：（一）工廠之儲
    槽是否應課徵房屋稅，應辨明該儲槽是否有可使用之立體空
    間，可供人放置生產作業之機械設備，或作為儲存原料、半
    成品或成品之場所（課徵對象）；或屬於單純製造過程中與
    作業機械設備結合而成為機械設備之一部分（非課徵對象）
    以為斷。申言之，工廠之儲槽如係提供立體空間（場所）之
    功能者直接供生產使用者，應屬課徵房屋稅之對象，且給予
    減半徵收之優惠；如係與作業機械結合而成為機械設備之一
    部分，方非房屋稅課徵之對象。（二）系爭槽體結構造形為
    鋼骨構造，為固定於土地上具有頂蓋、樑柱及牆壁之建築物
    ，且上訴人係以建築球槽名義取得上開槽體之使用執照，由
    上開槽體之構造觀之，可知系爭槽體已符合法律規定所謂之
    建築物，殆無疑義。又系爭槽體之功能，係當反應器R-770
    需要再生時，儲存未氫化之C5油品，待R-770再生完成切入
    使用後，再將C5泵回到V-726迴流槽，作為R-770入料；另可
    調節R-770入料量及調整V-726液位，以期製程穩定操作。故
    其主要功能即在儲存未氫化之C5及調節R-770入料量及調整
    V-726液位，以穩定製程操作，且系爭槽體亦具有將未氫化
    之C5油品拌勻及去水之功能，足見上開槽體係供上訴人之工
    廠直接生產使用，亦堪認定。再者，系爭儲槽除具有將上一
    製程煉製之C5油品，利用加壓幫浦在槽體內將其拌勻及切除
    水分之功能外，尚具有調節供需之功能；又上訴人煉油廠內
    之原料槽及成品槽之功能亦具有拌勻及去水的功能，其結構
    及功能與系爭儲槽並無不同；且上訴人之煉油過程為一連續
    製程，除歲修或機械故障外，整年度持續運轉生產油品及其
    相關製品。綜上可知，上訴人為維持其營運規模，除須有原
    料槽及成品槽儲存原料及成品外，另其煉製過程中之半成品
    ，亦須有系爭儲槽等槽體儲存，始能保持其煉油作業持續運
    轉，且其儲存功能須具備足夠空間，並非其他管線可以取代
    ；再由系爭儲槽之整體規模及功能觀之，其固為上訴人供直
    接生產使用之槽體，然並非單純煉製石油之機械設備，亦即
    該槽體內雖裝設加壓幫浦，且有管路與其上下製程之設備連
    接，然系爭槽體縱使裝設有上開設備，仍屬儲槽性質，並不
    因此即變為攪拌機或其他機械設備，此由上訴人煉油廠內之
    原料槽及成品槽之結構及功能均與系爭儲槽相同，然各該槽
    體亦不因此即變為攪拌機或其他機械設備，可知系爭儲槽非
    屬財政部58年3月14日台財稅發第2917號函（下稱財政部58
    年函釋）及財政部74年8月27日台財稅第21152號函釋（下稱
    財政部74年函釋）所稱之專供機械設備使用而以機械設備視
    之之免徵房屋稅標的。又系爭儲槽既為固定於土地之鋼骨造
    建築物，且有拌勻、去水及儲存油品之功能，顯然合於房屋
    稅條例第2條第1款「供．．．工作．．．等特定用途」之要
    件，自為房屋稅之課徵對象。（三）系爭儲槽具有將上一製
    程煉製之C5油品，利用加壓幫浦在槽體內將其拌勻及去水後
    ，再將該油品輸送到下一製程之功能，則系爭槽體之前後製
    程所使用之設備固屬機械設備，非房屋稅課徵之對象，然系
    爭槽體並非機械設備；是系爭槽體實質主要為儲存之功能，
    其雖加裝加壓幫浦及循環管線等元件及切水系統，供拌勻油
    品及去水，然該設備乃屬附屬功能，不因此改變系爭槽體為
    房屋稅條例所稱之供工作用建築物之事實。再上訴人所提國
    立雲林科技大學94年4月29日雲科大環字第0940003014號函
    暨所附針對台塑關係企業六輕工業區之各桶槽鑑定結果及鑑
    定有部分鑑定人未到場勘驗，即作成鑑定結果，其正確性已
    令人存疑，且其鑑定結果並非針對房屋稅條例所定義之房屋
    予以判定，則其鑑定結果，即難遽採。上訴人請求本件再送
    財團法人工業技術研究院鑑定，亦無必要等為其判斷基礎，
    並說明其證據之取捨及未採上訴人其餘攻防方法之理由，而
    駁回上訴人在原審之訴。
五、本院經核原判決並無違誤，再論斷如下：
(一)房屋稅條例第2條及第3條分別規定：「本條例用辭之定義如
    左：一、房屋，指固定於土地上之建築物，供營業、工作或
    住宅用者。二、增加該房屋使用價值之建築物，指附屬於應
    徵房屋稅房屋之其他建築物，因而增加該房屋之使用價值者
    。」「房屋稅，以附著於土地之各種房屋，及有關增加該房
    屋使用價值之建築物，為課徵對象。」依此等規定，房屋稅
    係以「房屋」及「增加該房屋使用價值之其他建築物」為課
    徵之對象。是如固定於土地上之儲槽有作儲存使用，已符合
    房屋稅課徵要件，縱內附設備而兼具部分製造所需功能，仍
    無礙其係房屋稅條例第2條、第3條所定建築物。又「工廠之
    油槽、糖槽、水泥槽、煙囪、鐵塔、鐘樓、磚窯等專供機械
    設備用之建築物，依照房屋稅條例第2、3條規定，尚可認為
    非房屋稅課徵之對象」（財政部58年函釋）、「課徵房屋稅
    之房屋，依照房屋稅條例第3條所指，係以附著於土地之各
    種房屋及有關增加該房屋使用價值者為準。．．．麥槽為貯
    存小麥使用，應屬於散裝倉庫性質，尚不能認為屬於機械設
    備，仍應依照房屋稅條例第15條第2項第2款規定減半徵收房
    屋稅」（財政部61年8月9日台財稅第36694號函釋）、「水
    泥工廠所有之水泥槽，係固定於土地上之建築物，作為散裝
    倉庫使用，．．．（麥粉工廠）麥槽與水泥槽同屬生產過程
    中必須設置之建築物，其作用皆為儲存原料或成品之散裝倉
    庫性質等，．．．應．．．減半徵收」（財政部62年7月18
    日台財稅第35419號函釋）、「．．．各灌裝廠液化石油氣
    儲槽，如經查明確屬灌裝輸送系統機械設備之一部分，應准
    免徵房屋稅；若係供作儲存原料或成品使用，則具散裝倉庫
    性質，應按房屋課稅」（前臺灣省稅務局65年10月28日稅3
    字第51315號函釋）、「水泥工廠之水泥槽究係作為儲存原
    料或成品散裝倉庫之用（課徵對象），抑屬製造過程中之機
    械設備（非課徵對象），應由該管稽徵機關實地查明認定」
    （財政部74年函釋）。原判決自上開財政部函釋及房屋稅條
    例、其前身房捐條例修正過程、臺灣省各縣市徵收細則第14
    條之訂定過程，得出供儲存用之槽體如屬建築物，縱兼有部
    分其他附隨之機械設備功能時，仍不失其供營業用或工作用
    之固定於土地上建築之性質，而為房屋稅課徵標的。雖然該
    儲槽如為附著於土地上「專供」機械設備用時，則從其功能
    屬性以機械設備視之而不對之課徵房屋稅，然所謂之「專供
    」，雖未必達「單供」之嚴格要求，惟至少須為該建築物之
    主要用途，而非該建築物之附隨用途。因而如主要係供儲存
    用之槽體，不會因兼有其他附隨機械設備功能而否定其主要
    用途不用課徵房屋稅，結論尚無不合。上訴人指摘財政部58
    年函釋及財政部74年函釋所謂之油槽、糖槽、水泥槽等非為
    房屋稅之課徵對象，究與本案系爭儲槽有何區別，原判決就
    此全無交代，亦有判決不備理由及理由矛盾之違法云云，並
    不足採。
(二)原判決復認定上訴人為維持其營運規模，除須有原料槽及成
    品槽儲存原料及成品外，另其煉製過程中之半成品，亦須有
    系爭儲槽等槽體儲存，始能保持其煉油作業持續運轉，且其
    儲存功能須具備足夠空間，並非其他管線可以取代，其槽體
    內雖裝設加壓幫浦，且有管路與其上下製程之設備連接，然
    非單純煉製石油之機械設備，仍屬儲槽性質，其又為固定於
    土地之鋼骨造建築物，且有拌勻、去水及儲存油品之功能。
    核其事實認定，並無違經驗法則、論理法則或證據法則，原
    判決據以認系爭儲槽為房屋稅之課徵對象，適用法律自無不
    合。上訴人主張系爭儲槽不論其外表之覆蓋或其內部之設施
    ，其整體本身均是具有製造功能之「機械設備」，且原審何
    以認定「系爭儲槽實質主要為儲存之功能，其雖加裝加壓幫
    浦、循環管線及切水系統，供拌勻產品或原料及去水，然該
    設備乃屬附屬功能」，全然未記載理由；再者，原判決既認
    定系爭儲槽之前後製程所使用之設備屬機械設備，則原審何
    以推導出系爭儲槽並非機械設備及實質主要為儲存之功能云
    云，係對原審取捨證據、認定事實之職權行使事項，指摘原
    判決為違背法令，亦不足採。再原判決既已論證系爭儲槽為
    房屋稅之課徵對象，上訴人指摘原判決未審查系爭儲槽體究
    否屬房屋稅之課稅客體，卻逕行審查其究否符合減半課徵要
    件的「供直接生產使用」，當有邏輯顛倒、適用法規不當之
    違背法令云云，即有誤會。
(三)原判決已敘明系爭儲槽是否屬於「供直接生產使用」與該槽
    體是否屬於「機械設備」之一部分，係屬兩個不同之概念，
    不容混淆認為如該槽體係「供直接生產使用」，即屬「機械
    設備」之一部分，而非屬課徵房屋稅之對象之理由。再自原
    判決理由可知，其係認系爭儲槽非單純之機械設備。上訴人
    指摘原判決對於系爭儲槽一方面認為「為上訴人供直接生產
    使用之槽體」，另一方面又以其「仍屬儲槽性質」而認定非
    屬機械設備，其判決理由顯然前後矛盾云云，尚有誤會。
(四)上訴人另主張其於準備程序階段，已依書面向原審法院聲請
    選任財團法人工業技術研究院擔任本件鑑定人，原審法院未
    依循本院96年度判字第424號判決意旨及本件事實認定之需
    要而選任鑑定人，即有「應予調查之證據漏未調查」之違背
    法令云云。然行政訴訟法第260條第3項規定，受發回或發交
    之高等行政法院，應以最高行政法院所為廢棄理由之法律上
    判斷為其判決基礎。依此規定，上級審發回或發交判決拘束
    力之對象，係審理受發回或發交事件之下級審法院，下級審
    法院如審理非受發回或發交事件者，並不受拘束。本院96年
    度判字第424號判決係廢棄發回原審法院93年度訴字第635號
    至第639號判決，原判決並非其廢棄發回事件之判決，自不
    受其發回意旨之拘束。且原判決之調查證據結果，已足為本
    案事實之認定，原判決據以為事實認定，且說明上訴人請求
    送財團法人工業技術研究院之鑑定，並無必要，無應調查之
    證據未予調查之情事。上訴人上開指摘，自嫌無據。
(五)上訴人又主張被上訴人既曾與上訴人針對本案槽體合意由專
    業機關從事鑑定，就該鑑定結果，要無再予稅捐機關藉言「
    有無具備減免租稅之要件，乃屬稅捐機關之權限」之餘地云
    云。惟上訴人上開主張之所憑，係台塑六輕工業園區各公司
    之儲槽課徵房屋稅疑義協調會記錄(原審卷第28頁及第56頁)
    ，其協調結論載：「請台塑公司邀請財團法人、學術專業機
    構、工務局、中鼎公司擇一證明作為93年度案參考依據。」
    是上訴人依該協調會為鑑定，其鑑定結果係供被上訴人「參
    考」，並非證據方法之合意，要難指被上訴人要受該鑑定結
    果之拘束。上訴人此部分之主張，亦屬無據。
(六)上訴人其餘之指摘，對原審取捨證據、認定事實之職權行使
    事項，任意指摘原判決為違背法令，亦難認有據。
(七)綜上所述，原判決並無上訴人所指有違背法令之情形，上訴
    意旨指摘原判決違背法令，求予廢棄，為無理由，應予駁回
    。
六、據上論結，本件上訴為無理由，爰依行政訴訟法第255條第1
    項、第98條第1項前段，判決如主文。
中    華    民    國    97    年    8     月    14    日
                    最高行政法院第三庭
                        審判長法官  黃  璽  君
                              法官  楊  惠  欽
                              法官  鄭  忠  仁
                              法官  黃  本  仁
                              法官  吳  東  都
以  上  正  本  證  明  與  原  本  無  異
中    華    民    國    97    年    8     月    15    日
                              書記官  莊  俊  亨


司法院資訊處製作；財團法人民間司法改革基金會備份。
